【裁判字號】    94,訴,7093
【裁判日期】    950811
【裁判案由】    返還價金等
【裁判全文】
臺灣臺北地方法院民事判決              94年度訴字第7093號
原      告  甲○○
訴訟代理人  丁俊文律師
            林美倫律師
被      告  乙○○
訴訟代理人  簡長順律師
上列當事人間返還價金等事件，本院於民國95年7月28日言詞辯
論終結，判決如下：
    主  文
被告應給付原告新台幣佰萬元，及自民國九十四年九月二十四
日起至清償日止，按年息百分之五計算之利息。
訴訟費用由被告負擔。
本判決於原告以新台幣壹佰萬元供擔保後，得假執行；但被告如
以新台幣佰萬元為原告預供擔保，得免為假執行。
    事實及理由
壹、原告主張：
  一、兩造於94年9月24日就台北市○○區○○路4段101巷110號
      2樓房地簽訂不動產買賣契約書，總價金新台幣（下同）
      750萬元，原告業已交付價金300萬元。買賣契約書第15條
      特別約定：「甲方（即原告）如要求作海砂屋檢測，應於
      簽首次約後一個半月內完成技術檢測，乙方（即被告）應
      全力配合檢測進行，如檢測發現異常，甲方可要求本約解
      除，乙方應立即將已收價款如數退還甲方」。故系爭房屋
      若經海砂屋檢測結果，一發現有「氯離子含量超過標準」
      之情形，原告即可依上開約定解除契約。依據經濟部中央
      標準局（現改制為經濟部標準檢驗局）規定鋼筋混凝土結
      構之氯離子含量超過標準值0.3公斤/立方米（㎏/m3）即
      俗稱海砂屋。嗣於94年10月1日經台灣省土木技師公會檢
      測結果，氯含量已超過CNS 3090 A2042規定即鋼筋混凝土
      中水溶性氯離子含量必須小於0.3㎏/m3。原告亦曾將樣本
      送經工業技術研究院檢測，其報告結果0.039wt%亦遠超過
      工研院引用之CNS1240法定標準之最大許可極限0.012wt%
      ，亦遠超過CNS 3090法定標準。原告乃於94年10月13日函
      知被告有關前揭檢測事宜，不再付款，嗣於94年11月2日
      解除契約，請求被告返還300萬元價金。依系爭不動產買
      賣契約書第15條約定，及該契約書有關於系爭房屋是否為
      凶宅、輻射屋、海砂屋等瑕疵檢視內容項目，其明細表格
      第五點有關「建物是否為海砂屋」之「備註說明」欄位記
      載「依內政部版成屋買賣契約書之不動產標的現況說明之
      標準」。而就內政部「成屋買賣契約範本」之附件─有關
      建物現況確認書第五點「是否曾經做過海砂屋檢測（氯離
      子檢測事項）」之「備註說明」欄位則記載「參考值：依
      CNS3090規定預力混凝土為0.15㎏/，鋼筋混凝土為0.3㎏/
      」。故兩造訂約時特別約定之海砂屋檢測即氯離子檢測，
      其標準則為中央標準局CNS3090之規定：預力混凝土為
      0.15kg/m3，鋼筋混凝土為0.3kg/m3。系爭房屋無論是參
      諸台灣省土木技師公會氯含量試驗報告（混凝土氯離子含
      量0.7033kg/m3、0.5370 kg/m3、0.4785 kg/m3），抑或
      工業技術研究院報告書（氯離子0.9438kg/ m3），其測試
      值皆遠超過兩造所約定CNS3090法定標準0.3kg/m3，且最
      高數值達CNS3090國家標準3倍。而被告自行送驗之3組混
      凝土皆屬「檢測異常」，且皆超過0.5 kg/m3，最高數值
      達CNS3090國家標準2倍。由於海砂屋之混凝土中氯離子含
      量過高，為加速混凝土之鋼筋鏽蝕及龜裂剝落之誘因，而
      影響房屋結構安全，不惟其通常效用有所減少，使用年限
      縮短，亦減低其經濟上之價值，故原告購買系爭房屋時，
      方於契約第15條特別要求對系爭房屋作海砂屋檢測，如檢
      測發現異常，原告可要求解除契約，今經檢測既發現確有
      異常，原告自得解除契約。又本件兩造不動產買賣契約書
      第15條明白約定有關系爭房屋不得為凶宅、輻射屋、海砂
      屋及其相關檢測約定，被告自應擔保系爭房屋具有其保證
      之品質，系爭房屋迭經3個機關檢測鑑定其混凝土之氯離
      子含量皆超過前揭CNS 3090之國家標準，為檢測異常，而
      屬海砂屋，則依民法第354條、第359條、第259條規定，
      及系爭買賣契約書第15條約定，被告應負物之瑕疵擔保責
      任，並將已收之價款及自受領時即94年9月24日起至清償
      日止按年息5%計算之附加利息如數返還，且原告暫保留其
      他賠償請求之權益。
  二、被告所提鑑定書，其結論為系爭房屋「目前」仍然「正常
      安全」，惟鑑定書內已承認該屋「超過標準」，故檢測結
      果應為「異常」，又房地產為耐久財，若僅「目前」安全
      ，則已失房地產之耐久性、經濟性、安全性及生態性之品
      質價值。
  三、並聲明：(一)被告應給付原告新台幣300萬元及自民國94
      年9月24日起至清償日止按年息5%計算之利息；(二)請准
      原告供擔保後宣告假執行。
貳、被告則以：原告所憑之檢測報告，一者檢體並非出自系爭房
    屋，一者該檢測報告之單位係非屬有鑑定能力之專業鑑定單
    位，其報告內容亦僅為檢測檢體氯離子含量而已，再者該檢
    測報告內所附之內容係氯離子含量之報告，並無鑑定檢測海
    砂屋之鑑定方法流程及專業鑑定結論之記載，自非屬合乎系
    爭買賣契約之約定內容。被告一再通知原告應依契約所約明
    予以定期技術檢測並鑑定，惟原告均爽約，拒絕到場配合檢
    測，足以証明原告實係悔約不買系爭買賣標的物，而以莫須
    有之名目予以指摘。本件被告否認原告主張之檢測內容係符
    合系爭買賣契約書所約定之內容，亦否認系爭買賣標的物為
    海砂屋，依法自應由原告就其主張符合解除契約之要件負舉
    證責任。被告另檢附專業鑑定單位即台北市建築師公會所呈
    之專業鑑定報告，以証明原告前述主張均有不實，並以該報
    告之記載係逐項之格式方式，才足以允當証明檢測之公正性
    。系爭建物於78年興建完成，斯時CNS並無就氯離子含量容
    許值有所規範，83年7 月22日主管機關始有為之規範，該規
    範為0.6kg/m3。又87年6月25日再修正為0.3kg/m3，又氯離
    子含量固為參考系爭買賣標的物是否為海砂屋要件之一，然
    而並非氯離子含量即為海砂屋唯一判定標準，故需有鑑定單
    位對氯離子含量、鋼筋鏽蝕、剝落暨現場目測等方式逐項鑑
    定才符合。再者依前述氯離子含量之規範係以新拌混凝土為
    規範對象，而本件係硬固水泥，顯然亦有所不同，故系爭建
    物不僅符合工程規範標準，亦無海砂屋之異狀，原告單以其
    所持有之檢測報告即認定系爭建物為海砂屋，不僅不夠嚴謹
    ，亦不符事實。綜上所述，原告之訴乃無理由等語資為抗辯
    。並聲明：(一)原告之訴及假執行之聲請均駁回；(二)如為
    不利之判決，請准供擔保宣告免假執行。
、兩造不爭執之事項：
  一、兩造於94年9月24日就台北市○○區○○路4段101巷110號
      2樓房屋（下稱系爭房屋）及坐落基地應有部分簽訂不動
      產買賣契約書（下稱系爭買賣契約），總價金750萬元，
      原告業已交付價金300萬元。買賣契約書第15條約定：「
      甲方（即原告）如要求作海砂屋檢測，應於簽首次約後一
      個半月內完成技術檢測，乙方（即被告）應全力配合檢測
      進行，如檢測發現異常，甲方可要求本約解除，乙方應立
      即將已收價款如數退還甲方」。
  二、原告已於94年11月2日發函被告解除契約。
  三、兩造三次檢測報告均超過經濟部中央標準局CNS3090混凝
      土最大水溶性氯離子含量0.3kg/m3之標準。
肆、兩造爭執之事項：
  一、建築物氯離子含量超過0.3kg/m3是否即為海砂屋？
  二、系爭建物是否為契約所指之海砂屋？
  三、只要海砂屋檢測發現異常即氯離子含量超過0.3kg/m3，原
      告是即可解除系爭買賣契約？
  四、原告是否合法解除系爭買賣契約？
伍、程序方面：
    本件不動產買賣標的係坐落台北市○○區○○路4段101巷
    110號2樓房地，其所在地屬於本院轄區，依民事訴訟法第10
    條第2項規定，本院自有管轄權，合先敘明。
陸、得心證之理由：
  一、原告起訴主張：兩造間於94年9月24日訂有系爭買賣契約
      書，約定原告以750萬元之價格向被告買受系爭房屋及坐
      落基地應有部分，原告於94年9月24日業已交付被告價金
      300萬元。又系爭買賣契約書第15條特別約定：「甲方（
      即原告）如要求作海砂屋檢測，應於簽首次約後一個半月
      內完成技術檢測，乙方（即被告）應全力配合檢測進行，
      如檢測發現異常，甲方可要求本約解除，乙方應立即將已
      收價款如數退還甲方」。該契約書有關於系爭房屋是否為
      凶宅、輻射屋、海砂屋等瑕疵檢視內容項目，其明細表格
      第五點有關「建物是否為海砂屋」之「備註說明」欄位記
      載「依內政部版成屋買賣契約書之不動產標的現況說明之
      標準」。而就內政部「成屋買賣契約範本」之附件─有關
      建物現況確認書第五點「是否曾經做過海砂屋檢測（氯離
      子檢測事項）」之「備註說明」欄位則記載「參考值：依
      CNS 3090 規定預力混凝土為0.15㎏/，鋼筋混凝土為0.3
      ㎏/」等情，為被告所不爭執。且有系爭買賣契約書、支
      票、內政部編印成屋買賣契約書範本（以上均為影本）等
      件為證，自堪信為真實。
  二、原告雖主張系爭房屋委請台灣省土木技師公會及工業技術
      研究院檢測氯離子含量均超過標準，判定為海砂屋，並提
      出台灣省土木技師公會氯含量試驗報告影本及工業技術研
      究院報告書影本各一份為證，惟為被告所否認，辯稱：一
      者檢體並非出自系爭房屋，一者該檢測報告之單位係非屬
      有鑑定能力之專業鑑定單位等語，並以前開情詞置辯。查
      原告既無法舉證明系爭檢體系出自系爭房屋，其所提出之
      上開灣省土木技師公會氯含量試驗報告影本及工業技術研
      究院報告書影本各一份自不足以證明系爭房屋為海砂屋。
      然依被告提出之台北市建築師公會就系爭房屋所作建物混
      凝土含氯量檢測鑑定報告書所載，系爭房屋所採樣之三處
      硬固混凝土中之氯離子含量分別為0.53175㎏/m3、
      0.59556 ㎏/m3及0.51048㎏/m3，均超過經濟部中央標準
      局（現改制為經濟部標準檢驗局）於87年6月25日修正之
      『中國國家標準CNS』編號3090 A2042之預拌混凝土中新
      拌混凝土最大水溶性氯離子含量規定0.3㎏/m3，足見系爭
      房屋混凝土中之氯離子含量過高。至於上開國家標準，雖
      非針對「硬固混凝土」制定，但由該國家標準第19條備考
      所載內容以觀，硬固混凝土之水溶性氯離子含量會隨時間
      增加而較新拌時遞減，故就硬固混凝土採樣檢測所得氯離
      子含量，應仍有前揭國家標準之適用。本件系爭買賣契約
      書中關於建物是否為海砂屋？既於備註說明欄記載「依內
      政部版成屋買賣契約書之不動產標的現況說明之標準」。
      而就內政部「成屋買賣契約範本」之附件─有關建物現況
      確認書第五點「是否曾經做過海砂屋檢測（氯離子檢測事
      項）」之「備註說明」欄位則記載「參考值：依CNS 3090
      規定預力混凝土為0.15㎏/，鋼筋混凝土為0.3㎏/」已如
      上述。足見兩造係約定系爭房屋海砂屋檢測是否異常，係
      依上開CNS 3090規定標準。系爭房屋所採樣之三處硬固混
      凝土中之氯離子含量既均高於上開CNS 3090規定標準即
      0.3㎏/m3，自屬海砂屋檢測發現異常。原告自得依系爭買
      賣契約書第15條約定，解除系爭買賣契約。原告既於94
      年11月2日委託李吉隆律師發函向被告解除系爭買賣契約
      ，有原告提出之94年11月2日所字第一號李吉隆律師函影
      本一件在卷可稽，被告對之亦不爭執，自發生合法解除系
      爭買賣契約之效力。系爭買賣契約既經原告合法解除，原
      告即得基於民法第259條第2款之規定，請求被告返還價金
      300萬元及自被告受領時即94年9月24日起至清償日止，按
      年息百分之5計算之利息。綜上所述，原告請求判決如主
      文第1項所示，洵屬有據，應予准許。
柒、原告陳明願供擔保，聲請宣告假執行，及被告陳明願供擔保
    以免假執行，經核並無不合，爰酌定相當之擔保金額分別准
    許之。
捌、又本件事證已臻明確，兩造其餘攻擊防禦方法及未經援用之
    證據，經本院斟酌後，認為均不足以影響本判決之結果，爰
    不一一論述，併此敘明。
玖、結論：原告之訴為有理由，依民事訴訟法第78條、第390條
    第2項、第392條第2項，判決如主文。
中    華    民    國    95    年    8     月    11    日
                  民事第四庭    法  官  陳文正
以上正本係照原本作成
如對本判決上訴，須於判決送達後20日內向本院提出上訴狀
中    華    民    國    95    年    8     月    11    日
                                書記官  黃菀茹


司法院資訊處製作；財團法人民間司法改革基金會備份。
